【裁判字號】    91,上,764
【裁判日期】    920122
【裁判案由】    土地所有權移轉登記
【裁判全文】
台灣高等法院民事判決  九十一年度上字第七六四號
      上  訴  人  乙○○
      被上訴人    甲○○
右當事人間土地所有權移轉登記事件，上訴人對於中華民國九十一年七月三十日台灣
台北地方法院九十一年度訴字第三０一四號第一審判決提起上訴，本院判決如左：
    主    文
上訴駁回。
第二審訴訟費用由上訴人負擔。
    事    實
甲、上訴人方面：
  壹、聲明：
    一、原判決廢棄。
    二、被上訴人應將其所有坐落台北縣深坑鄉○○○段升高坑小段第一二九之一一
        、一三之四、三四之三等地號各持分二分之一之土地（以下簡稱系爭土地）
        所有權移轉登記予上訴人。
    三、第一、二審訴訟費用由被上訴人負擔。
  貳、陳述：除與原判決相同者茲引用外，補稱略以：
    一、被上訴人之父去世後，系爭土地仍由上訴人繼續占有使用中，被上訴人及其
        他繼承人亦承認此項買賣關係之存在，四十多年來，並未向上訴人表示取回
        系爭土地之意思表示，可見被上訴人對於其父陳進修與上訴人之買賣關係已
        為承認。
    二、系爭土地出賣人陳進修於生前重病時即將土地所有權狀及地價稅單交與上訴
        人，並要求地價稅應由上訴人繳納，惟卻因出賣人過世而未及辦理土地登記
        ，於出賣人過世後，上訴人曾要求其妻偕同辦理移轉手續，惟其妻告知以：
        「待辦理繼承登記後，再辦理移轉」，且地價稅部分，幾十年來均由上訴人
        所繳納，地價稅單上之納稅義務人為「陳正修買賣廖添發」，有地價稅單為
        憑，此亦為被上訴人所明知。
    三、被上訴人既已默示承認上訴人與被上訴人之父間之買賣關係，則時效因被上
        訴人之承認而中斷，故系爭土地所有權移轉請求權之時效，不得再以消滅時
        效為抗辯。
乙、被上訴人方面：
  壹、聲明：
    一、上訴駁回。
    二、第一、二審訴訟費用由上訴人負擔。
  貳、陳述：除與原判決相同者茲引用外，補稱略以：
    一、證人劉錦標所為之陳述對於簽訂杜賣證書之時間可清楚證述為四十九年「四
        」月間，甚至連代筆人之任職處所、職務等均可具體描述，惟卻對於買賣契
        約內較前開事項更重要之內容，如所有權範圍為持分或一人所有、價金數額
        及代筆人之姓名等均明顯陳述錯誤？復參諸證人未於杜賣證書上簽名為見證
        人，並無法證明渠確實在場親身見聞訂立杜賣證書之過程，故證詞實不可採
        信。
    二、上訴人提出之八十八年度地價稅繳款書影本乙紙，惟該紙繳款書上「課稅土
        地」一欄所標示之土地為升高坑段升高坑小段「00000000」地號等
        一筆土地，並非系爭土地。實則，依八十七年度至九十一年度之地價稅課稅
        明細表所載，系爭土地並未課徵地價稅，系爭土地田賦已於民國七十六年第
        二期起停徵，並非如上訴人所稱數十年來均有代為繳納稅捐之事實存在。
    三、雖上訴人提出之地價稅單上記載之納稅義務人為「陳進修買賣乙○○」，但
        因稅捐機關並無認定買賣真實與否之權限，且依土地稅法第四條之規定，納
        稅義務人如有行蹤不明等情形時，主管稽徵機關得指定土地使用人代繳地價
        稅。且八十九年後地價稅課稅明細表及明確記載為「陳進修」。
    四、被上訴人之先父陳進修於民國五十九年過世時，被上訴人年僅約四歲，而陳
        進修之配偶陳郭月未受教育，復因當時生活極為清苦，全然不知被繼承人陳
        進修留有系爭土地等遺產，迄至民國九十年方知悉得繼承系爭土地等遺產而
        為申報、辦理繼承登記，此有財政部台北市國稅局核發之證明書可證。
    五、上訴人提出照片僅得證明上訴人為系爭土地之現占有人，但並無法證明渠係
        自何時、依何權源而合法占有。被上訴人自民國七十六年起即居住於現戶籍
        地，未曾搬遷，上訴人指因被上訴人一直遷居不定而遲未行使權利等語，除
        不實在外，更顯見渠確實無合法權利可供行使。
    六、倘買賣一事確實存在，為何自民國四十九年簽定杜賣證書時起至民國五十九
        年陳進修過世時止，長達十年之時間，上訴人未曾向出賣人請求移轉登記？
        顯見杜賣證書並非真正。縱認杜賣證書為真正，上訴人之請求權時效早已完
        成，絕無因被上訴人之「默示承認」而中斷。被上訴人因單純不知得繼承系
        爭土地及遭上訴人占用而未請求返還土地，此等單純之不作為僅為沉默，與
        默示承認不同。
    理    由
一、上訴人主張：被上訴人之父陳進修於四十九年四月十二日與上訴人訂立買賣契約
    即杜賣證書，將系爭土地出賣予上訴人，並將系爭土地交付上訴人使用，被上訴
    人之父陳進修去世後，因其繼承人遲未確定，致上訴人無法請求為所有權移轉登
    記，迄九十年十二月二十七日，上訴人方得知被上訴人為繼承人，系爭土地登記
    為被上訴人所有等情，求為命被上訴人將系爭土地所有權移轉登記予上訴人之判
    決。
    被上訴人以：被上訴人之父陳進修從未出售系爭土地予上訴人，且被上訴人之父
    陳進修於五十九年一月十四日死亡後，被上訴人未為拋棄或限定繼承，同年三月
    十四日即確定繼承人為被上訴人一人，上訴人迄今數十年未作請求，時效顯已完
    成等語，資為抗辯。
二、上訴人主張：被上訴人之父陳進修於四十九年四月十二日與上訴人訂立買賣契約
    ，將系爭土地出賣予上訴人，並將系爭土地交付上訴人使用迄今之事實，業據提
    出杜賣證書、土地所有權狀、土地登記謄本、戶籍謄本等件為證，並經證人劉錦
    標到庭結證屬實，堪信為真實。被上訴人雖否認有買賣之情事，惟被上訴人對上
    訴人持有系爭土地之所有權狀並占有系爭土地耕作之事實，並不爭執，而上訴人
    所提出之杜賣證書內關於買賣標的之記載，亦復與系爭土地所有權狀內容相符，
    證人劉錦標亦證稱簽約時其在場親見，如無買賣之事實，上訴人當無持有系爭土
    地之所有權狀並占有系爭土地耕作長達四十年之理，故被上訴人辯稱系爭土地並
    無買賣之情事云云，並非可採。
三、上訴人又主張被上訴人之被繼承人陳進修將系爭土地出賣予上訴人，被上訴人應
    將系爭土地所有權移轉登記予上訴人等語。惟按「請求權，因十五年間不行使而
    消滅。但法律所定期間較短者，依其規定。」、「屬於繼承財產之權利或對於繼
    承財產之權利，自繼承人確定或管理人選定或破產之宣告時起，六個月內，其時
    效不完成。」民法第一百二十五條、第一百四十條分別定有明文。經查系爭杜賣
    證書係於四十九年四月十二日訂立，上訴人遲至九十一年五月六日始起訴請求移
    轉登記系爭土地所有權，顯已逾十五年之請求權消滅時效，被上訴人既為時效抗
    辯，則上訴人請求被上訴人移轉系爭土地所有權登記，即屬無理由。
四、上訴人雖主張被上訴人之父陳進修去世後，因繼承人遲未確定，致上訴人無法為
    所有權移轉登記之請求，且其占用系爭土地四十多年，被上訴人均並未向上訴人
    表示取回系爭土地，地價稅亦由上訴人繳納，顯已承認系爭買賣關係云云。惟：
  (一)按消滅時效因請求、承認、起訴而中斷。所謂承認，指義務人向請求權人表示是
    認其請求權存在之觀念通知而言，最高法院著有五十一年台上字第一二一六號判
    例可稽。
  (二)查出賣人陳進修已於五十九年一月十四日死亡，其繼承人均無拋棄繼承之事實，
    上訴人並不爭執，則陳進修遺產之繼承人當可依民法第一千一百三十八條之規定
    定之，並無不能確定之情形，故縱然上訴人之請求權得依民法第一百四十條之規
    定，自繼承人確定時起六個月內時效不完成，上訴人亦應於五十九年三月十四日
    確定無人拋棄繼承時起六個月內，對全體繼承人為請求。雖依土地登記謄本之記
    載，被上訴人係於九十年十二月二十七日因分割繼承而為系爭土地之所有權登記
    ，惟土地之繼承登記與繼承人之確定，原屬不同的情事，不得因土地遲未繼承登
    記，即認繼承人遲未確定。而上訴人於出賣人陳進修之繼承人確定時起，至九十
    一年五月六日始對被上訴人起訴為請求，已逾十五年之請求權消滅時效，上訴人
    主張因出賣人之繼承人遲未確定，致上訴人無法為所有權移轉登記之請求云云，
    自非可採。
  (三)上訴人雖提出六十二年、六十三年、六十四年田賦代金繳納通知單、七十一年地
    價稅繳納通知書、八十八年度地價稅繳款書，主張被上訴人四十多年未向上訴人
    表示取回系爭土地，地價稅亦由上訴人繳納，顯已承認系爭買賣關係云云。然觀
    之前述繳納通知單，其中六十二年、六十三年、六十四年田賦代金繳納通知單中
    ，繳納義務人欄記載為「陳進修等二人」，土地座落欄記載「系爭三四之三地號
    等四筆」，已難認上訴人係為出賣人就系爭土地繳納田賦；至於七十一年地價稅
    繳納通知書中，雖繳納義務人欄記載為「陳進修」，管理人姓名欄記載為「買賣
    乙○○」，惟土地座落欄記載「一三之四地號一筆」，與上訴人係買受系爭三筆
    土地各二分之一的應有部分不同，八十八年度地價稅繳款書中，課稅土地欄記載
    「升高坑段升高坑小段二九地號一筆」，顯非系爭土地，亦難認上訴人係因買賣
    受出賣人之指示就系爭三筆土地繳納地價稅。且依八十七年度至九十一年度之地
    價稅課稅明細表所載，系爭土地並未課徵地價稅，故單憑上訴人所提出之稅賦繳
    納通知單，尚不足證明被上訴人有承認上訴人之所有權移轉登記請求權之情事。
    又被上訴人雖知上訴人占有系爭土地之事實，而迄未請求上訴人返還系爭土地，
    惟此亦僅上訴人未行使其權利，尚不得因此即認被上訴人默示承認上訴人之所有
    權移轉登記請求權。故上訴人主張其所有權移轉登記請求權時效已因被上訴人之
    承認而中斷云云，即非可採。
五、綜上所述，上訴人依買賣契約及繼承關係，請求被上訴人將系爭土地所有權移轉
    登記予上訴人，為無理由，應予駁回。原審為上訴人敗訴之判決，並無違誤。上
    訴意旨指摘原判決不當，求予廢棄改判，為無理由，應予駁回。
六、據上論結，本件上訴為無理由，判決如主文。
中      華      民      國    九十二    年      一      月    二十二    日
                                民事第三庭
                                  審判長法  官  張  宗  權
                                        法  官  陳  永  昌
                                        法  官  蕭  艿  菁
右正本係照原本作成。
如不服本判決，應於收受送達後二十日內向本院提出上訴書狀，其未表明上訴理由者
，應於提出上訴後二十日內向本院補提理由書狀（均須按他造當事人之人數附繕本）
上訴時應提出委任律師或具有律師資格之人之委任狀；委任有律師資格者，另應附具
律師及格證書及釋明委任人與受任人有民事訴訟法第四百六十六條之一第一項但書或
第二項（詳附註）所定關係之釋明文書影本。
中      華      民      國    九十二    年      一      月    二十三    日
                                        書記官  尤  峰  惠
附註：
民事訴訟法第四百六十六條之一（第一項、第二項）：
對於第二審判決上訴，上訴人應委任律師為訴訟代理人。但上訴人或其法定代理人具
有律師資格者，不在此限。
上訴人之配偶、三親等內之血親、二親等內之姻親，或上訴人為法人、中央或地方機
關時，其所屬專任人員具有律師資格並經法院認為適當者，亦得為第三審訴訟代理人
。


司法院資訊處製作；財團法人民間司法改革基金會備份。
